臺灣高雄地方法院民事判決　　　　　　 99年度重訴字第307號
原　　　告　高雄市立民生醫院
法定代理人　蘇健裕
訴訟代理人　吳幸怡律師
被　　　告　謝敬崇
訴訟代理人　郭蔧萱律師
被　　　告　洪明潤
被　　　告　郭恩芳
被　　　告　許鉉昂
被　　　告　蔡光喜
上四人共同
訴訟代理人　吳惠玲律師
上列當事人間請求損害賠償事件，本院民國100 年9 月22日言詞
辯論終結，判決如下：
  主  文
原告之訴及假執行之聲請均駁回。
訴訟費用由原告負擔。
  事實及理由
一、原告主張：被告謝敬崇原擔任原告院長職務，被告洪明潤、
    郭恩芳、蔡光喜、許鉉昂（下稱洪明潤等4 人）為原告之內
    科醫師。被告洪明潤、郭恩芳於民國88年至94年間，因涉嫌
    詐領健保費，行政院中央健康保險局（下稱健保局）對被告
    洪明潤、郭恩芳為停止特約處分，停止特約期間為97年9 月
    、10月，被告洪明潤、郭恩芳於停止特約期間不能向健保局
    申請給付醫事服務費，被告均明知上情，未遵守由被告許炫
    昂、蔡光喜代理被告洪明潤、郭恩芳執行門住診醫療業務之
    政策，竟私下協議由被告洪明潤、郭恩芳實際看診，再以未
    實際看診之被告蔡光喜、許鉉昂名義申請健保給付醫療費用
    ，原告發現後即撤回此部分健保費用之申請，因而短收健保
    醫療費用10,148,344元，被告上開故意違反政策之行為，致
    原告財產權受有損害，縱被告謝敬崇未參與洪明潤等4 人之
    協議或未為指示，其身為院長，亦有未盡監督、管理之過失
    ，爰依民法第184 條第1 項、第185 條第1 項之規定，提起
    本訴。並聲明：(一)被告應連帶給付原告10,148,344元，及自
    本起訴狀繕本送達翌日起至清償日止，按週年利率百分之5
    計算之利息；(二)願供擔保請准宣告假執行。
二、被告謝敬崇則以：被告洪明潤等4 人未落實由被告許炫昂、
    蔡光喜代理醫療業務執行與申報健保之代理制度，係洪明潤
    等4 人自行協議，被告謝敬崇不知情，且在分層負責管理制
    度下，也不可能知道由何人實際看診。原告未能申請該筆醫
    事服務費用為其債權受損害而已，非權利受有損害，且被告
    洪明潤、郭恩芳雖遭健保局停止特約，惟仍具有醫師資格，
    原告撤回申報後得再行提出申請，並未受有任何損害，縱認
    原告受有損害，其中部分負擔之金額407,926 元已非健保項
    目，健保局要求原告繳回無理由，原告就該部分之金額仍得
    向健保局請求，並非損害，應自請求金額內予以扣除等語置
    辯。並聲明：(一)原告之訴駁回；(二)如受不利判決，願供擔保
    請准宣告免於假執行。
三、被告洪明潤等4 人則以：被告洪明潤等4 人係依照原告97年
    間時任院長即被告謝敬崇指示，採行由被告洪明潤、郭恩芳
    實際看診，以被告蔡光喜、許鉉昂名義申請健保給付之模式
    ，雖對於上開決策表示不同意見，惟基於顧慮病患權益及原
    告經營困境之故，只好遵守被告謝敬崇指示為之，有關向健
    保局申請醫事服務費用之程序、規定均不知悉，又原告撤回
    健保給付費用之申請非屬權利受有損害，且原告既明知被告
    洪明潤、郭恩芳停止特約處分期間，不得請求健保局給付醫
    事服務費用，應自行吸收此期間之醫療費用成本，無損害可
    言等語置辯。並均聲明：(一)原告之訴駁回；(二)願供擔保，請
    准宣告免假執行。
四、兩造不爭執之事項：
  (一)被告謝敬崇於97年間係擔任原告醫院院長職務，被告洪明潤
    、郭恩芳、蔡光喜、許鉉昂則係任職於原告醫院之內科主治
    醫師。
  (二)被告洪明潤、郭恩芳前於88年至94年間因涉嫌詐領健保費，
    經臺南地檢署緩起訴處分確定，並經健保局處以97年9 月、
    10月停止特約之處分。處分期間，被告洪明潤、郭恩芳仍實
    際從事診治行為，未實際看診之被告蔡光喜、許鉉昂醫於病
    歷上加蓋師章。原告持以向健保局申請健保給付，嗣經高雄
    地檢署以被告等涉犯行使業務登載不實獲緩起訴處分確定。
  (三)被告洪明潤、郭恩芳受停約處分期間所為診治行為，原告不
    得向健保局請領醫療費用給付，原告於97年10月、97年11月
    分別向健保局申請97年9 月、97年10月被告洪明潤、郭恩芳
    受停約處分期間所為診治行為之健保費用，分別於97年12月
    6日及26日撤回門診及住診費用之申請。
  (四)原告已預收之部分負擔金額407,926 元，於97年12月6 日及
    97 年12 月26日繳還健保局。
五、兩造爭執事項：
  (一)被告是否故意違反原告指示之代理制度，自行協議由被告洪
    明潤、郭恩芳實際看診，以被告許炫昂、蔡光喜名義申請健
    保給付？
  (二)被告謝敬崇有無故意為不當之指示或監督過失之行為?
  (三)原告之權利或利益是否受有損害? 如受有損害，得請求之金
    額若干？部分負擔金額是否應自求償金額內扣除？
六、得心證之理由
  (一)被告是否故意違反原告指示之代理制度，自行協議由被告洪
    明潤、郭恩芳實際看診，以被告許炫昂、蔡光喜名義申請健
    保給付？
  1.原告主張被告洪明潤、郭恩芳停止特約期間，原告原決議以
    代理制度處理，詎被告竟自行協議由被告洪明潤、郭恩芳實
    際看診，被告許炫昂、蔡光喜出名申請健保給付醫事服務費
    用云云；被告謝敬崇則抗辯不知情被告洪明潤等4 人違反代
    理制度係被告洪明潤等4 人之協議云云；被告洪明潤等4人
    則抗辯係受時任院長被告謝敬崇指示等語。經查：
  (1)原告住院室門診費用申報人員即證人饒值榕證稱：「醫師有
    自己的帳號密碼，看診時以自己帳號密碼輸入，電腦設定是
    只能有出現一個，如果有職務代理人，應以職務代理人帳號
    密碼輸入，被告洪明潤、郭恩芳停止特約期間輸入之帳號就
    是他們兩人的，會請被告許炫昂、蔡光喜補蓋醫師章及以被
    告許炫昂、蔡光喜名義申報健保係依據97年8 月22日簽文辦
    理」等語( 本院卷297-299 頁) ；原告住院費用申報人員即
    證人胡文瓊證述：「被告洪明潤、郭恩芳被停止特約不能申
    報健保，以被告許炫昂、蔡光喜名義申報健保係依據97年8
    月22日簽文，抽查病歷時發現只有被告洪明潤、郭恩芳印章
    ，被告許炫昂、蔡光喜漏蓋，才請他們補蓋章」等語( 本院
    卷第293 頁) ，是被告洪明潤、郭恩芳於97年9 月、10月停
    止特約之處分期間，仍從事診治行為，以自己之帳號密碼進
    入系統看診，再由未實際看診之被告蔡光喜、許鉉昂醫於病
    歷上加蓋醫師章申報健保，復為兩造所不爭。
  (2)原告前內科部主任醫師即證人薛榮海證稱：「內科會議沒有
    做成任何決議，最後只有院方可以決定，院方就職位上來說
    ，就是在我之上之副院長、院長，門診部份會改成輪值醫師
    是因為被告洪明潤、郭恩芳違規不能印出來，門診部分不可
    能由2 位醫師一同看診，被告洪明潤、郭恩芳有繼續看診，
    但不能申報健保，由被告許炫昂、蔡光喜代替申報健保在內
    科會議之前就有說了，我們沒有表決，這是院方政策，所以
    我在8 月22 日 簽文上才會寫說依上級指示處理」等語( 本
    院卷第284-286 頁) ，原告前醫療副院長蘇健裕曾就被告洪
    明潤、蔡光喜停止特約，原告將97年9 月門診時間表原為被
    告洪明潤、郭恩芳看診時段，更改為輪值醫師乙節表示「輪
    值醫師即指郭( 即郭恩芳) 、洪( 即洪明潤)2位醫師是否合
    宜，請均長裁示」，被告謝敬崇即時任院長表示「內科決議
    由洪明潤醫師由許炫昂醫師代理，郭恩芳醫師由蔡光喜醫師
    代理，併請護理部及住院室配合辦理」，原告住院室嗣後表
    示「依院長口頭指示及健保局函擬辦：洪明潤及郭恩芳醫師
    停止特約期間門住診醫療費用由職務代理人（醫師）申報」
    ，原告內科會議係於97年8 月26日始討論由被告許炫昂、蔡
    光喜代理被告洪明潤、郭恩芳乙情，有原告病歷室97年8 月
    18 日 簽文、住院室97年8 月22日簽文、97年8 月26日內科
    會議記錄可稽（本院卷第64至66頁、266 頁）。被告洪明潤
    、郭恩芳於停止特約期間提供之醫療服務，本不得向健保局
    請領給付，有中央健保局97年6 月12日函可按（本院卷第51
    頁），原告為上開函文受文者，且辦理醫療業務及健保申報
    業務多年，應知停止特約醫師所提供之醫療給付均不得向健
    保局申請醫療費用為是，原告時任院長即被告謝敬崇仍指示
    病歷室、住院室被告洪明潤、郭恩芳之門住診醫療費用由被
    告許炫昂、蔡光喜代理申報，且97年9 月門診時間表更改為
    輪值醫師，仍由被告洪明潤、郭恩芳執行醫療業務，護理師
    兼護理長曹維媛、護理師兼科副主任余秋霞、護理師兼科主
    任孫鳳卿亦已知悉，有上開97年8 月18日病歷室簽文可佐，
    且實際診治患者之醫師，定會於病歷上簽章以示負責，而被
    告洪明潤、郭恩芳所診治之患者病歷僅顯示其名義，健保局
    抽查時，申報人員即證人饒值榕、胡文瓊才請被告許炫昂、
    蔡光喜署名，以未實際看診醫師名義申請健保給付，全民健
    保特約醫院主要收入來源為健保局給付之醫療費用，護理人
    員、申報人員若未受其主管指示，豈可能對於受停止健保特
    約處分之醫師診治健保身分就醫之病患時，仍提供業務上之
    協助，倘原告決策本意為由被告許炫昂、蔡光喜代理被告洪
    明潤、郭恩芳執行門住診醫療業務及申報之「代理制度」，
    自應由被告許炫昂、蔡光喜直接取代被告洪明潤、郭恩芳門
    住診主治醫師職務，由其名義直接申報即可，非以職務代理
    人身分申請健保給付，住院室97年8 月22日簽文之擬辦事項
    亦記載「洪明潤及郭恩芳醫師停止特約期間門住診醫療費用
    由職務代理人（醫師）申報」，僅門住診醫療費用由職務代
    理人申報，而非門住診醫療業務由職務代理人為之，再者，
    97 年8月18日病歷室、同年月22日住院室簽文，均已明確顯
    示被告洪明潤、郭恩芳於停止特約期間之處理方式，內科部
    會議係於97年8 月26日為之，該會議紀錄未見提案、討論、
    表決過程，僅見院長感謝被告洪明潤、郭恩芳之配合，與被
    告許炫昂、蔡光喜任職務代理人之紀錄，有內科會議紀錄可
    參( 本院卷第266 頁) 核與前內科部主任醫師即證人薛榮海
    證稱被告洪明潤、郭恩芳實際看診，由未實際看診之被告許
    炫昂、蔡光喜名義申請醫事服務費用之給付，係上級指示之
    政策乙節大致相符，足見被告洪明潤、郭恩芳繼續看診，由
    被告許炫昂、蔡光喜代替申報健保之政策，為內科會議前已
    決定之院方政策，被告洪明潤等4 人係依循有決定權之時任
    院長即被告謝敬崇所為之院方決策為之，無故意違反原告代
    理制度政策之行為，則原告主張被告洪明潤等4 人故意違反
    其政策，洵屬無憑。
  (二)被告謝敬崇有無故意為不當之指示或監督過失之行為?
    原告主張被告謝敬崇身為院長，故意指示被告洪明潤等4人
    違反代理政策，縱其未參與被告洪明潤等4 人之協議，亦有
    未盡監督、禁止被告洪明潤等4 人行為之過失等語；被告謝
    敬崇則抗辯不知上情，且在分層管理之制度下，已盡身為院
    長之職責云云。經查：被告洪明潤等4 人受命於原告時任院
    長即被告謝敬崇之政策，由停止特約之被告洪明潤、郭恩芳
    於停止特約期間繼續向以健保身分就醫之病患執行醫療業務
    ，再以被告許炫昂、蔡光喜名義申報健保，且依其職權指示
    病歷室、住院室、護理人員配合協助，詳如前述。原告政策
    形成須仰賴原告法定代理人為之，原告時任院長即被告謝敬
    崇為健保局97年6 月12日函文受文者，明知被告洪明潤、郭
    恩芳於停止特約期間所執行之醫療業務不得申請健保給付，
    被告洪明潤、郭恩芳之醫師資格僅可收治以自費身分就醫之
    病患，然而被告謝敬崇仍以原告法定代理人之身分故意指示
    被告洪明潤、郭恩芳繼續對以健保身分就醫之病患提供醫療
    服務，並以未實際診治病患之被告許炫昂、蔡光喜名義向健
    保局申請此部分之醫療費用。是以被告洪明潤、郭恩芳既受
    停止特約之處分，身為時任院長之被告謝敬崇應考量原告為
    特約醫事服務機構之立場，作成適當之指示，而非指示被告
    洪明潤等4 人以規避健保局停止特約處分之方式，申請健保
    給付醫事服務費用，被告謝敬崇故意為此指示，自有不當。
    則被告謝敬崇抗辯對被告洪明潤等4 人之行為不知情，自非
    足採。
  (三)原告之權利或利益是否受有損害? 如受有損害，得請求之金
    額若干？部分負擔金額是否應自求償金額內扣除？
  1.按民法第184 條第1 項前段規定，以權利之侵害為侵權行為
    要件，故非侵害法律體系所明認之權利者，不構成侵權行為
    ；民法第184 條第1 項前段所保護之客體為權利，後段所保
    護之客體為權利以外之利益，所謂權利乃得享受特定利益之
    法律上之力，利益係指私人享有並為法律（私法體系）所保
    護，尚未賦予法律之力者，最高法院55年台上字第2053號判
    例、98年度1961號判決參照。民法184 條第1 項前段所保護
    之權利，係指具有法律之力即支配力者，如該權利範圍非當
    事人得支配者，應以利益論之，債權屬於相對權，債權人對
    於給付標的物或債務人之給付行為並無支配力，故債權非屬
    權利。次按中央健康保險局就辦理全民健康保險醫療服務有
    關事項，與各醫事服務機構締結全民健康保險特約醫事服務
    機構合約，具有行政契約之性質，大法官解釋第533 號解釋
    文參照。
  2.原告主張被告未落實代理制度，致其無法向健保局申請被告
    洪明潤、郭恩芳停止特約期間之醫療服務費用10,148,344元
    ，侵害伊財產權，伊預期收入利益減少等語；被告謝敬崇抗
    辯原告並非權利受侵害，亦未舉證有利益受損，且被告洪明
    潤、郭恩芳仍具有醫師資格，原告可再向健保局申請給付等
    語；被告洪明潤等4 人抗辯原告非權利受侵害等語。經查：
  (1)全民健康保險制度之設計係由符合全民健康保險法第8 條、
    第9 條資格者為保險對象，保險對象依分類繳納一定比例之
    保險費予保險人後，持全民健康保險憑證至與保險人特約之
    醫事服務機構就診時，除自負額外，其餘醫療服務費用均由
    特約醫事服務機構依據其與保險人間之契約關係請求給付之
    健康保險制度，特約醫事服務機構提供保險對象醫療服務後
    ，係取得向保險人請求給付醫療服務費用之債權，而該債權
    金額為何須待保險人審核申報資料後始能特定，是縱使原告
    依約提供保險對象醫療服務，其取得之對價為向保險人即健
    保局申請給付醫事服務費用之債權，原告對於尚未實現之醫
    事服務費用債權並無實際支配之能力，原告所取得者為可預
    期實現之利益，尚非民法第184 條第1 項前段之權利，原告
    主張其財產權受侵害，尚屬無據。
  (2)特約醫事服務機構向健保局申請給付醫事服務費用，必須提
    供醫療服務者與健保局間之特約關係繼續有效存在，如不具
    特約關係，仍可以自費方式收取醫療服務之對價。被告洪明
    潤、郭恩芳於97年9 月、10月間受健保局停止特約處分，停
    止特約期間內不得向健保局申請給付，是以被告洪明潤、郭
    恩芳於該期間內提供健保身分就醫病患之醫療服務，本不得
    向健保局申請給付，該部分之醫事服務費欠缺特約關係有效
    存在之要件，被告洪明潤、郭恩芳於停止特約期間內提供保
    險對象醫事服務費之債權尚未發生，又原告另可藉由自費就
    診之方式，取得提供醫療服務之對價，其利益未因此受有損
    失，原告主張被告謝敬崇以上揭方式侵害其可向健保局申請
    醫事服務費用之利益，洵屬無憑。
  (3)被告洪明潤、郭恩芳停止特約期間內，雖仍具有醫師資格，
    但醫師資格為執行醫療業務之資格，與得向健保局申請健保
    醫事服務費用之資格尚屬有間，且被告洪明潤、郭恩芳係以
    主治醫師身分執行門住診醫療業務，被告許炫昂、蔡光喜未
    實際診治病患，被告洪明潤、郭恩芳難以相當於住院醫師之
    身分，將其診治之病患由被告許炫昂、蔡光喜以名義向健保
    局申請健保給付醫事服務費用，被告謝敬崇辯稱被告洪明潤
    、郭恩芳仍具有醫師資格得向健保局申請給付，自無可採。
七、綜上，被告洪明潤等4 人係受原告時任院長即被告謝敬崇之
    指示，由被告洪明潤、郭恩芳實際看診，未實際看診之被告
    許炫昂、蔡光喜名義申請健保給付，故被告洪明潤等4 人無
    故意違反原告政策之行為。被告洪明潤、郭恩芳停止特約期
    間提供健保身分就醫病患之醫療服務，本不得向健保局申請
    健保給付，原告得另以自費就醫方式收取醫事服務費用，原
    告利益並未受損，則原告主張被告故意違反其政策，被告謝
    敬崇指示不當，縱未參與被告洪明潤等4 人之協議，或未為
    指示行為，亦有未盡監督責任之過失，致其受有10,148,344
    元之損害云云，自無理由。
八、從而，原告依民法第184 條第1 項、第185 條規定，請求被
    告連帶給付原告10,148,344元，及自99年4 月16日起至清償
    日止，按週年利率百分之5 計算之利息，為無理由，應予駁
    回。原告假執行之聲請因訴之駁回失所附麗，應併予駁回之
    。
九、據上論結，原告之訴為無理由，依民事訴訟法第78條，判決
    如主文。
中    華    民    國    100   年    10    月    6     日
                  民事第二庭審判長法  官  朱玲瑤
                                  法  官  劉傑民
                                  法  官  楊詠惠
以上正本係照原本作成。
如對本判決上訴，須於判決送達後20日內向本院提出上訴狀。如
委任律師提起上訴者，應一併繳納上訴審裁判費。
中    華    民    國    100   年    10    月    6     日
                                  書記官  吳良美